【裁判字號】    95,台上,3644
【裁判日期】    950630
【裁判案由】    妨害自由
【裁判全文】
最高法院刑事判決            九十五年度台上字第三六四四號
    上  訴  人  甲○○
                        號
                        路12.
                乙○○
                        號
                丙○○
                丁○○  原名.
                        號
上列上訴人等因妨害自由案件，不服台灣高等法院高雄分院中華
民國九十二年四月二日第二審更審判決（九十二年度上更(一)字第
三六號，起訴案號：台灣高雄地方法院檢察署八十七年度偵字第
七六三六、七八六二、八二三八、一一九一八、一二四二九、一
三四三四、一四三七一號），提起上訴，本院判決如下：
    主  文
原判決關於甲○○、乙○○、丙○○、丁○○部分撤銷，發回台
灣高等法院高雄分院。
    理  由
本件原判決認定：緣陳德福與楊添通二人共同意圖為自己不法之
所有，使用內灌鉛片，裝有小電池之骰子及震動器為工具，佯稱
賭博，以遂行其等假賭博真詐財之目的，於民國八十七年一月二
十九日二十二時許，在高雄縣美濃鎮吉東里吉頂十三號大廟內，
由陳德福作莊擲骰子，楊添通則在旁暗中以震動器控制上開骰子
，擲出賭客未押中之數字，以此方式詐財。彭志忠、鍾欽福、鍾
玉曜（以上三人經原審判刑確定），上訴人甲○○、乙○○、丙
○○、黃壬秋四人，及邱瑞福、林榮興、曾新榮、朱仁正、鍾兆
福等數十人不知其詐，先後參與賭博，惟均大輸，其金額新台幣
（下同）數萬元至數十萬元不等。至翌日凌晨二時許，彭志忠等
人乃懷疑陳德福作莊所用之骰子有問題，由未參與賭博之古忠能
當見證，當場剪開骰子以查明究竟，竟發現骰子內有金屬鉛片並
從楊添通身上查獲震動器一個，彭志忠與鍾玉曜、黃壬秋、丙○
○、乙○○、甲○○等人認陳德福及楊添通於上開賭博期間內有
詐賭之情事，均心生不滿，遂基於妨害自由之犯意聯絡，將陳德
福挾持至屋外，隨即由彭志忠等人分乘汽車（由黃壬秋駕駛之車
，載有彭志忠、鍾玉曜及陳、楊二人；乙○○則載甲○○及古忠
能等人）將陳德福、楊添通二人挾持至同鎮吉東里與吉洋里交界
野外處，其間黃壬秋、鍾玉曜並毆打陳德福、楊添通二人（傷害
部分未據告訴），該二人因詐賭且在彭志忠等人威嚇下，只得配
合交出其身上所攜現款共六十七萬餘元，彭志忠等人初步估算要
求賠償一千萬元，雙方在古忠能居中協調下，將賠償金額降至七
百萬元，嗣鍾欽福亦駕車前來上開處所，復與彭志忠等人共同基
於妨害自由之犯意聯絡，決定分乘二輛自用小客車，分別將陳德
福、楊添通二人（由黃壬秋駕駛之車，載有彭志忠、甲○○及陳
德福；由乙○○駕駛之車，則載有鍾玉曜、鍾欽福、丙○○及楊
添通）挾持至同鎮○○○路彭志忠所經營之靜樂茶室繼續談判如
何解決而剝奪其二人之行動自由，直至楊添通依鍾欽福之命，打
電話回家向其妻要錢，經其妻報警，警員鍾啟文接受通知而於八
十七年一月三十日上午十一時二十分許至靜樂茶室處理為止，前
後剝奪陳德福、楊添通之行動自由約九時二十分。之後，陳德福
、楊添通以警員、時任縣議員並新當選鎮長鍾紹恢及里長劉進來
等人先後到靜樂茶室，欲藉此解決此一糾紛，乃不願離去而自願
留在靜樂茶室協調，事經地方人士如美濃鎮長鍾紹恢、吉東里里
長劉進來等人居間協調，賠償金額再降至三百八十萬元，至於陳
、楊二人所交出之六十七餘萬元現款則由鍾欽福分得二十二萬元
、彭志忠分得十六萬元、丙○○及鍾玉曜各分得十萬元、甲○○
分得六萬元、黃壬秋分得一萬元，各依所輸錢之比例取回。再由
陳、楊二人各簽立面額一百萬元、九十萬元之本票各二張後，才
離去。翌日（即同月三十一日）陳德福並打電話要古智夫等人至
其住所償還十三萬元現金，並約請彭志忠、丙○○、鍾欽福等人
在綽號「阿堂」家中由代書劉恭良執筆寫下和解書，迨於同年二
月二日，由陳德福支付第一張一百萬元之本票（彭志忠分得八萬
元、鍾玉曜分得七萬元、鍾欽福分得十萬元、黃壬秋分得三萬元
、甲○○分得四萬元、丙○○分得八萬元、乙○○分得五萬元等
等），其餘款項則無力支付。嗣為警據報循線查獲等情。因而撤
銷第一審關於上訴人甲○○、乙○○、丙○○、黃壬秋部分之科
刑判決，改判論處上訴人等共同以非法方法剝奪人之行動自由罪
刑（乙○○為累犯），固非無見。
惟查：(一)科刑之判決書，須將認定之犯罪事實詳記於事實欄，然
後於理由內逐一說明其憑以認定之證據，以使事實與理由兩相一
致，方為合法，倘事實欄已有敘及，而理由內未加說明，是為理
由不備，理由內已加說明，而事實欄無此記載，則理由失其依據
，均足構成撤銷之原因。本件原判決理由二之（一）記載上訴人
等四人與彭志忠、鍾欽福、鍾玉曜共七人，就妨害被害人陳德福
與楊添通自由之犯行，事前有共同謀議，並分別參與構成要件前
後之行為云云。惟就上訴人等四人與彭志忠、鍾欽福、鍾玉曜等
人，於事前如何共同謀議，及如何分別參與那些構成要件之行為
，原判決於事實欄並未詳加記載，於理由內復未說明憑以認定渠
等於事前共同謀議之證據，已有違誤。(二)原判決認定，被害人陳
德福與楊添通使用內灌鉛片、裝有小電池之骰子及震動器為工具
，佯稱賭博，遂行假賭博真詐財，嗣遭彭志忠等人懷疑陳德福作
莊所用骰子有問題，由未參與賭博之古忠能當見證，當場剪開骰
子以查明究竟，竟發現骰子內有金屬鉛片並從楊添通身上查獲震
動器一個，古忠能並與上訴人、被害人雙方同車至美濃鎮吉東里
與吉洋里交界野外處協調，彭志忠等人初步估算要求賠償一千萬
元，雙方在古忠能居中協調下，將賠償金額降至七百萬元等情。
於理由二之（三）則記載證人古忠能到庭證稱：案發時伊在場，
夾開骰子後發現陳德福、楊添通詐賭，群情激恨，伊恐在現場發
生意外，乃提議到外面談解決之法，陳、楊二人是同意一起去，
並無押人前往情形等語。查證人古忠能上開證詞與上訴人等所辯
情節相符，而與被害人歷次指訴不同，古忠能係被害人之友人，
又自始至終參與見證、協調，其證詞之可信度如何，自應綜合調
查所得之全部證據，詳予勾稽，斟酌取捨，以昭折服。原判決理
由二之（三）既認證人古忠能係局外人，與本件無利害關係，並
無押人之必要與犯意等情，卻另以臆測之詞稱古忠能「身涉其中
，恐累及己身，故其證言難期公正」云云，其採證難謂於法無違
。(三)依原判決所記載之事實：「陳德福與楊添通二人因詐賭且在
彭志忠等人威嚇下，只得配合交出其身上所攜現款共六十七萬餘
元……陳、楊二人所交出之六十七餘萬元現款由鍾欽福分得二十
二萬元、彭志忠分得十六萬元、丙○○及鍾玉曜各分得十萬元、
甲○○分得六萬元、黃壬秋分得一萬元，各依所輸錢之比例取回
」云云，如果無訛，則上訴人等人有無另涉刑法第三百零四條強
制罪名，攸關檢察官起訴效力所及之範圍，原判決未予論述說明
，亦有違誤。上訴意旨指摘原判決不當，非無理由，應認原判決
此部分仍有撤銷發回更審之原因。至原判決關於上訴人等不另為
無罪諭知部分，基於審判不可分原則，併予發回。
據上論結，應依刑事訴訟法第三百九十七條、第四百零一條，判
決如主文。
中    華    民    國  九十五  年    六    月   三十   日
                      最高法院刑事第十庭
                          審判長法官  洪  清  江
                                法官  石  木  欽
                                法官  李  伯  道
                                法官  林  勤  純
                                法官  陳  晴  教
      本件正本證明與原本無異
                                      書  記  官
中    華    民    國  九十五  年    七    月    十    日
                                                Ａ


司法院資訊處製作；財團法人民間司法改革基金會備份。
